【裁判字號】    95,台上,6751
【裁判日期】    951207
【裁判案由】    殺人
【裁判全文】
最高法院刑事判決            九十五年度台上字第六七五一號
上  訴    人  台灣高等法院台南分院檢察署檢察官
上訴人即被告  甲○○
選 任 辯護人  黃東熊律師
被        告  乙○○
上列上訴人因被告等殺人案件，不服台灣高等法院台南分院中華
民國九十三年七月二十二日第二審更審判決（九十三年度上更(一)
字第一六一號，起訴案號：台灣雲林地方法院檢察署八十九年度
偵字第三三五八、四一二五號），提起上訴，本院判決如下：
    主  文
原判決關於甲○○部分撤銷，發回台灣高等法院台南分院。
其他上訴駁回。
    理  由
一、撤銷發回（甲○○上訴）部分：
本件原判決認定上訴人即被告甲○○於民國八十九年八月十一日
下午九時三十分許，駕駛車牌ＴＹ－五七七號營業大貨車，附載
其子即被告乙○○，沿雲林縣一四五號公路往虎尾方向行駛，適
有被害人黃清池駕駛車牌Ｃ二－九五七三號自用小貨車，搭載助
手林春良，亦同向行經該路段，因兩車為超車爭道互相競逐，甲
○○並以車頭遠光燈照射對方，引起被害人不滿，認甲○○有意
尋釁，乃於超車後緊急停煞在雲林縣土庫鎮○○里○○○號○路
北上三二．八公里處，即土商線桿七一號前，將甲○○父子之車
強行攔下，被害人旋下車衝至甲○○車旁叫喊：「幹你娘，下來
！」，俟甲○○下車後，雙方即發生口角，被害人憤而揮拳毆打
甲○○，乙○○見甲○○被打，迅即下車，並持原置放在司機座
旁椅墊之鐵管一支，趨前支援甲○○，欲毆打被害人，被害人乃
與乙○○相互拉扯欲搶取該鐵管，林春良下車見狀，亦上前抱住
乙○○，共同搶取鐵管，甲○○在旁見林春良抱住乙○○，與被
害人共同搶取乙○○之鐵管時，因遭辱罵及毆打，心有不甘，尤
恨被害人無端尋釁，竟萌生殺意，趁其適位於上開大貨車左前側
駕駛座旁之便，取出其所有置於駕駛座後夾縫內，用於剖割豬隻
屠體，極其鋒利，足以戕害人性命之單刃殺豬尖刀一把，嗣林春
良搶下鐵管交給被害人時，甲○○即持尖刀與被害人對峙，繼被
害人持該鐵管毆打甲○○，甲○○遭受攻擊時，乃趁被害人不注
意之際貼近其身邊，以右手反握該尖刀，由上而下，用力朝被害
人致命部位左鎖骨下方猛刺一刀，深入被害人體內約九．五公分
，切裂肺臟動脈血管，造成約五〤四〤九．五公分之刺創傷口，
且於上開舉刀攻擊被害人過程中，同時並劃傷被害人左側腹部，
造成約五〤一〤０．五公分之刺創傷口，被害人當場血噴如注，
驚怒之餘，即以上開鐵管奮力反擊甲○○，然因距離不夠，致擊
中上開大貨車前方擋風玻璃及右後照鏡，致該車駕駛座前擋風玻
璃呈一處蜘蛛網狀凹陷，右後照鏡鬆脫。甲○○雖見被害人血流
如注，猶不罷手，仍繼續追擊，被害人負傷往路旁之田地奔逃，
鮮血自路面車道分道線一路迤灑至路旁田邊。嗣因林春良在旁高
喊：「會死人，不要追了！」，甲○○見被害人已受重創，性命
垂危，且恐往來人車發現，乃駕駛該大貨車搭載乙○○逃離現場
，先駛至虎尾肉品市場，清洗留於上開尖刀上之血跡，繼裝運豬
肉屠體佯裝無事。被害人則經林春良送往北港媽祖醫院急救，終
因左頸穿刺，肺部動脈斷裂大量出血，併低血容性休克，不治死
亡。嗣於同日下午十一時四十分許，改由乙○○駕駛同一大貨車
搭載甲○○，載運豬肉屠體行經雲林縣元長鄉○○村○○○○○
路元茂電桿七０號前時，始為據報趕赴該路段攔檢之警員查獲，
並扣得上開殺豬尖刀一把，繼在凶案現場水溝內扣得上開鐵管一
支等情。因而撤銷第一審關於諭知甲○○無罪部分之判決，改判
論處甲○○殺人罪刑（處有期徒刑十五年）。固非無見。
惟查：（一）、科刑之判決書，須將認定之事實詳載於事實欄，
然後於理由欄內，說明其所憑之證據及認定之理由，使其宣示之
主文，與所載之事實及說明之理由，前後均相適合，否則即有判
決理由矛盾之違法，自足構成撤銷之原因。原判決事實欄記載甲
○○因駕駛營業大貨車與被害人駕駛之自用小貨車彼此超車搶道
，而雙雙下車爭論，互起勃谿之際，被害人先憤而拳毆甲○○，
乙○○乃下車持鐵管前往支援，卻遭證人林春良抱住並與被害人
合力搶奪鐵管，甲○○見狀，旋自車上取出殺豬尖刀，與被害人
手持由林春良搶得之上開鐵管相對峙，並於遭被害人以該鐵管攻
擊時，持刀刺殺被害人予以反擊等情。其認定之事實，並未敘及
甲○○於刺殺被害人前，有任何毆打被害人之攻擊行為；然其理
由內，卻以甲○○與被害人彼此互相攻擊之行為，均屬不法，無
主張防衛之餘地，資為甲○○所辯本件刺擊被害人係正當防衛云
云無可採納論據之一，似又指甲○○刺殺被害人前，即曾攻擊被
害人，致其事實之認定與理由之論述，前後不一，已有事實與理
由矛盾之可議。況依原審更審援引為判決基礎之被害人驗斷書與
甲○○之驗傷診斷書觀之，被害人除左鎖骨下方深入體內割斷肺
動脈之刺創傷及左腹部一長約五公分、寬一公分、深０．五公分
之表淺裂傷等刀傷外，別無其他遭鐵管毆打之傷痕；反觀甲○○
，其左後大腿處有挫傷一處、背臀部有挫傷二處，均係長條狀淤
痕，且左側第八肋骨骨折，似僅甲○○有受毆之傷痕，而被害人
則無任何遭毆之痕跡，原判決上開理由謂甲○○刺殺被害人前，
與被害人另有互相攻擊之行為，核與此等事證不符，然未說明其
所憑以認定之證據，非但證據上理由矛盾，抑且判決理由不備。
（二）、刑法第二十三條前段規定之正當防衛阻卻違法事由，係
行為人對於現在不法之侵害，本乎防衛自己或他人權利之意思，
實行反擊以排除侵害之故意行為，祇須客觀上有違法之侵害行為
存在，即可以自力排除其侵害而行使防衛權，不因侵害之大小與
行為之輕重而有所不同，亦不以反擊後侵害繼續存在為必要，縱
使防衛行為逾越必要之程度，亦僅屬防衛過當問題，尚不能認非
防衛行為。原判決事實認定甲○○於遭被害人揮拳毆打後，復見
其子乙○○亦受被害人與其助手林春良合力搶奪鐵管時，即因不
滿被害人所施加之辱罵、毆打及無端尋釁，而萌生殺意，返回車
上取出其置於車內駕駛座後夾縫內之殺豬尖刀等情。然理由內，
卻僅略以甲○○係於見被害人與林春良合力奪取乙○○之鐵管時
，即返回車上取刀，嗣並貼身近距離猛力刺殺被害人一刀，深達
體內九．五公分，致被害人死亡，苟甲○○無殺人犯意，應僅將
刀置於身前藉以恫嚇被害人即足，其卻持以刺殺被害人一刀斃命
，顯係出於殺人之故意，尚與正當防衛之要件不合云云。微論其
並未就事實欄所指甲○○早於取刀之時，即萌生殺人故意一節，
說明憑以認定之證據，已屬判決理由欠備；且依原判決事實所載
，甲○○初僅遭被害人徒手毆打，迨取出上開尖刀，持以與被害
人對峙時，始遭被害人持自林春良處取得之鐵管毆擊等情，苟屬
非虛，甲○○上開三處長條狀挫傷淤痕及肋骨骨折，應均係持刀
與被害人對峙之際，受被害人毆打造成，則甲○○面臨被害人持
鐵管連番攻擊成傷，至肋骨骨折，傷勢匪淺之境況，是否屬現在
不法之侵害？其以手持之尖刀，刺殺被害人，究係單純為殺害被
害人？抑或因身體遭受當前不法侵害，出於防衛意思所採取之手
段？又苟為防衛權之行使，被害人因其防衛行為而一刀斃命，有
無防衛過當之情形？均攸關甲○○本件被訴殺人犯行之認定，自
待進一步研求。乃原判決雖亦認甲○○確遭被害人持鐵管毆打造
成上開傷害，但未說明該遭毆打受害之事實與甲○○持刀刺殺被
害人之行為間有無何種關聯，徒以被害人受尖刀刺入體內甚深，
甲○○下手時必用力甚猛，因認係出於殺人之犯意，亦嫌率斷，
同有判決理由不備之違失。（三）、事實審法院於卷內有利及不
利被告之證據併陳時，如何取捨而為適合於事實之認定，應詳予
論列其取捨判斷之理由，否則究難謂無判決理由不備之違誤。原
判決論述依本件案發現場之跡證顯示，被害人遭刺傷後，血跡自
分道線附近起，沿著道路邊線一路迤灑，跨過水溝，灑在田地上
，因認被害人遭尖刀刺傷要害，自知傷勢嚴重，欲躲回小貨車前
往就醫，乃沿道路邊線往小貨車車頭處前進等情，然此似僅足證
明被害人傷後之行進方向，尚難資為甲○○尾隨在後追殺被害人
之論據。甲○○始終否認有追殺之行為，證人林春良雖證述甲○
○刺傷被害人後，仍自後繼續追殺，但乙○○則稱甲○○刺殺被
害人後即返回駕駛座，並未追殺被害人（相驗卷第二十八頁背面
），原判決就此二證人分別所為上開不利及有利於甲○○之證言
，未說明其取捨判斷之理由，即捨棄乙○○所為有利於甲○○之
證言不採，僅採信林春良所稱不利於甲○○之供詞，並執為甲○
○刺殺被害人非為正當防衛之佐證，亦有判決理由不備之違背法
令。以上，或為甲○○上訴意旨所指摘，或係本院得依職權調查
之事項，應認原判決關於甲○○部分仍有發回更審之原因。
二、駁回（檢察官上訴）部分：
按刑事訴訟法第三百七十七條規定：上訴於第三審法院，非以判
決違背法令為理由，不得為之。是提起第三審上訴，應以原判決
違背法令為理由，係屬法定要件，如果上訴理由書狀未依據卷內
訴訟資料，具體指摘原判決不適用何種法則或如何適用不當，或
所指摘原判決違法情事，顯與法律規定得為第三審上訴理由之違
法情形，不相適合時，均應認其上訴為違背法律上之程式，予以
駁回。本件原判決依審理結果，認被告乙○○部分犯罪尚屬不能
證明，因而維持第一審所為諭知乙○○無罪之判決，駁回檢察官
在第二審之上訴，已詳述其調查、取捨證據之結果及得心證之理
由。就形式上觀察，原判決此部分要無採證認事違背經驗法則、
論理法則或理由不備等違背法令之情形。檢察官上訴意旨略以：
（一）依乙○○於偵查及歷審中之供述、證人林春良於原審之證
言及甲○○所自承，均足證乙○○所持鐵管係林春良奪得後始交
予被害人，被害人並未參與奪取，原判決於甲○○有罪之犯罪事
實卻記載林春良與被害人共同搶取乙○○手中之鐵管，核與其引
用之上開供述及證言不符，原判決關於甲○○部分，顯有事實與
理由矛盾之違法。（二）、八十九年八月十二日偵訊時，乙○○
已陳明其手中鐵管遭林春良奪取並交予被害人後，因見被害人持
該鐵管與林春良共同毆打甲○○，其乃返回車上，正尋找殺豬刀
時，即見甲○○手持一殺豬刀等語，足見乙○○尋刀，係在甲○
○刺殺被害人之前，且與甲○○上車取刀同時為之；又被告二人
及林春良於警詢、偵查中，均未言及案發時，林春良曾抱住乙○
○；再者，甲○○於原審上訴審自承其車上有二把殺豬刀，則其
與乙○○同時在車上尋刀，就殺害被害人之犯行，自有犯意聯絡
及行為分擔，均為共同正犯。乃原判決卻不依證據，逕認乙○○
始終遭林春良抱住，並未於甲○○刺殺被害人時施以援手，嗣林
春良鬆手，乙○○至車上尋刀時，已在甲○○刺殺被害人之後；
且未說明理由，即認乙○○所尋物品，即為甲○○持以刺殺被害
人之尖刀，並以其尋刀在被害人受刺殺之後，僅係其個人片面犯
意，而對其為無罪之諭知，顯有證據上理由矛盾、判決理由不備
與適用法則不當之違法云云。惟查：（一）、乙○○自警詢之初
，即供明其因見被害人毆打甲○○，而下車持鐵管反抗，被害人
欲搶取鐵管未果，時另一男子亦參與搶取，奪得後即交予被害人
等情甚明，核與林春良於第一審所述其與被害人及乙○○三人共
同搶取鐵管等語相符，原判決於事實欄記載甲○○之犯罪事實時
，因而認被害人見乙○○持鐵管支持甲○○，即與乙○○拉扯，
欲搶取該鐵管等情，要無與卷附證據不符之可議。至原判決理由
另援引乙○○、林春良所為該鐵管嗣係林春良自乙○○手中奪取
後，始交予被害人之證言，意在說明被害人最終如何取得鐵管之
經過，核與上開事實之認定，並無矛盾，上訴意旨執以指摘原判
決就甲○○部分有證據上理由矛盾之違失，係未依卷證而為指摘
，顯非合法之第三審上訴理由。（二）、林春良於第一審及原審
更審前審理中屢稱甲○○持刀刺向被害人當時，其適抱住乙○○
搶取其鐵管，二人互毆，故乙○○並未靠近被害人，至見被害人
被刺一刀，其始放開乙○○等語，原判決因認乙○○所辯其持鐵
管下車後，即被林春良搶走，林春良並將其抱住毆打，致其無法
動彈等語，堪予採信，且據以推論乙○○既自下車持鐵管支援甲
○○時，即因林春良與其爭奪鐵管而受制於林春良，迄被害人遭
刺殺後，始得擺脫，自無從於甲○○刺殺被害人時施以援手，且
其嗣返回車上尋刀，亦必在被害人被刺殺之後，是其尋刀僅屬個
人片面之行為，尚難執以認其與甲○○間有殺人之犯意聯絡等情
，並無上訴意旨所指與卷附證據不符之判決理由矛盾之違失。乙
○○於八十九年八月十二日偵訊時，固供稱其脫困後返回車上尋
找物品時，見其父持一殺豬刀等語，然隨即陳明其所尋之物係一
殺豬刀，其遍尋無著後，下車時即見其父手持該刀，繼見被害人
胸前流血，當時其父與被害人雙方已停止打鬥（相驗卷第二十六
頁背面至第二十七頁背面），綜觀其先後所言，亦意指其返回車
上尋刀時，甲○○早在其之前，即取出該尖刀下車，並刺傷被害
人，殊無從據為不利乙○○之認定。上訴意旨徒擷取乙○○陳述
之片斷，謂其係供稱與甲○○同時各自在車上尋找不同之尖刀，
並推論彼等就殺人犯行有共同犯意聯絡，而執以指摘原判決不當
，非但對乙○○上開供述有所曲解，且所為推論亦嫌率斷，均顯
非適法之第三審上訴理由。檢察官雖又一併檢附告訴人黃振億（
被害人之子）出具之聲請上訴理由狀，於第三審上訴理由書敘明
請本院參酌。然刑事訴訟法第三百八十二條第一項規定第三審上
訴書狀，應敘述上訴之理由，係指上訴書狀本身所應敘述之理由
而言，要非可引用或檢附其他文書代替，此部分理由亦非合法。
依上揭說明，本件檢察官對被告二人之上訴為違背法律上之程式
，應予駁回。
據上論結，應依刑事訴訟法第三百九十七條、第四百零一條、第
三百九十五條前段，判決如主文。
中    華    民    國  九十五  年   十二   月    七    日
                      最高法院刑事第八庭
                          審判長法官  張  淳  淙
                                法官  劉  介  民
                                法官  張  春  福
                                法官  洪  昌  宏
                                法官  蔡  彩  貞
      本件正本證明與原本無異
                                      書  記  官
中    華    民    國  九十五  年   十二   月   十三   日
                                                      Ｋ


司法院資訊處製作；財團法人民間司法改革基金會備份。
